【裁判字號】    99,上易,1797
【裁判日期】    991130
【裁判案由】    詐欺
【裁判全文】
臺灣高等法院刑事判決                99年度上易字第1797號
上  訴  人
即  被  告  林俊誠
選任辯護人  吳孟玲律師
            林李達律師
上列上訴人即被告因詐欺案件，不服臺灣板橋地方法院99年度易
字第17號，中華民國99年7月1日第一審判決（起訴案號：臺灣板
橋地方法院檢察署98年度偵字第31140號），提起上訴，本院判
決如下：
    主  文
原判決撤銷。
林俊誠無罪。
    理  由
一、公訴意旨略以：被告林俊誠明知於犯罪集團專門收集人頭帳
    戶用以犯罪之社會現象層出不窮之際，若將自己之金融機構
    帳戶存摺及金融卡出售、出租或提供他人使用，可能因此供
    不法詐騙份子用以詐使他人將款項匯入後，再加以提領之用
    ，並能預見可能因而幫助他人從事詐欺取財犯罪，竟不違背
    其本意，仍基於幫助他人詐欺取財之不確定故意，於不詳時
    、地，將其在合作金庫商業銀行五股分行（下稱合作金庫）
    所開立帳號0000-000-000000號帳戶之提款卡、提款卡密碼
    等物，交付予真實年籍姓名不詳之成年人所屬詐欺集團使用
    ，藉以幫助上開詐欺集團成員詐欺取財之犯行。嗣該詐欺集
    團成員即基於詐欺之犯意，撥打電話予林曉琪、鄭靜宜，佯
    稱其網路購物之帳款被變更為分期付款必須前往提款機更正
    ，致林曉琪、鄭靜宜不疑有他而陷於錯誤，而分別於98年6
    月6日19時45分許及同年6月6日20時25分許，至金融機構附
    設之自動櫃員機，以ATM轉帳方式各匯款新臺幣（下同）
    18,123元、44,175元至林俊誠所開立之上揭帳戶內。嗣經林
    曉琪、鄭靜宜發覺有異而報警處理。因認被告涉犯幫助刑法
    第339條第1項詐欺罪云云。
二、按犯罪事實應依證據認定之，無證據不得推定其犯罪事實；
    又不能證明被告犯罪者，應諭知無罪之判決，刑事訟訴法第
    154條第2項、第301條第1項分別定有明文。次按刑事訴訟法
    上所謂定犯罪事實之證據，係指足以認定被告確有犯罪行為
    之積極證據而言，該項證據自須適合於被告犯罪事實之認定
    ，始得作為斷罪之資料，而認定不利於被告之事實，須依積
    極證據，苟積極證據不足為不利於被告事實之認定時，即應
    為有利於被告之認定，更不必有何有利之證據；被告否認犯
    罪事實所持之辯解，縱屬不能成立，仍非有積極證據足以證
    明其犯罪行為，不能遽為有罪之認定。最高法院29年上字第
    3105號、30年上字第816號、1831號分別著有判例可資參照
    。
三、訊據被告就其曾在合作金庫商業銀行五股分行（下稱合作金
    庫）開立帳號0000-000-000000號帳戶並領有提款卡及其該
    帳戶於98年6月6日19時45分許及同年6月6日20時25分許，有
    以ATM轉帳方式匯入18,123元、44,175元之事實部分固不諱
    言，惟堅決否認有何幫助詐欺犯行，辯稱：伊沒有將合作金
    庫的提款卡賣給詐騙集團，伊的存摺還在，但提款卡已經不
    見，伊的提款卡都放在伊的房間內，要領錢時再拿提款卡出
    去，伊家於95、96年間曾有鑽石項鍊遭竊，我姐姐林慧菁會
    把我的薪水存入合庫銀行帳戶，作為伊的平常生活開銷所用
    該提款卡伊很少在用，伊就是怕忘記才會把部分密碼寫在提
    款卡背面，伊亦不知提款卡在何時、何地不見，是在98年中
    要去辦理繼承遺產時才知道該帳戶有問題，然後才去報案等
    語。
四、公訴人認被告涉有幫助詐欺犯罪嫌無非以被害人林曉琪、鄭
    靜宜於警詢時指述綦詳，合作金庫五股分行98年10月26日合
    金五股字第0980003820號函所附被告之上開帳戶之開戶基本
    資料及交易往來明細查詢1份及被害人ATM匯款執據，佐以被
    告所辯顯係卸責之詞，而不足採，為其主要論據。
五、然查：
（一）被害人林曉琪、鄭靜宜就其等曾分別於98年6月6日19時45
      分許及同年6月6日20時25分許，至金融機構附設之自動櫃
      員機前，以ATM轉帳方式各匯款新臺幣（下同）18,123元、
      44,175元至被告所開立之上揭帳戶內之事實於警詢中指訴
      明確，此部分亦有合作金庫五股分行98年10月26日合金五
      股字第0980003820號函所附被告之上開帳戶之開戶基本資
      料及交易往來明細查詢1份及被害人ATM匯款執據在卷可查
      。惟查被害人林曉琪、鄭靜宜此部分於警詢中之指訴及上
      揭合作金庫五股分行之開戶基本資料及交易往來明細查詢
      1份及被害人ATM匯款執據於法僅足供被告確有開立上開帳
      戶，及被告該帳戶確於上揭時間有被害人林曉琪、鄭靜宜
      自其他金融機構附設之自動櫃員機，以ATM轉帳方式匯入
      18,123元、44,175元之事實之證明。惟查本案之關鍵厥為
      被告是否有將其於合作金庫五股分行開戶所取得之提款卡
      及其密碼等物，交付予真實年籍姓名不詳之成年人所屬詐
      欺集團使用，藉以幫助上開詐欺集團成員詐欺取財，關乎
      此，上揭被害人林曉琪、鄭靜宜警詢中之指訴及上揭合作
      金庫五股分行之開戶基本資料及交易往來明細查詢1份及
      被害人ATM匯款執據均非適合之證明。
（二）被告之住處曾於98年6、7月間失竊，而遺失鑽石項鍊1條
      等情，業據證人即被告之姊林慧菁於原審審理中到庭證述
      明確（見原審卷第第113、114頁），堪認被告此部分所辯
      尚非子虛。雖被告之住處除上揭鑽石項鍊1條外，並無發
      現有其他物品失竊；惟家中失竊後清查物品，必以平日生
      活習用、習見之物品為主，其他非習用、習見之物品，當
      無法逐一清查，必於日後需用時始發現不見或失竊，此為
      吾人日常生活之經驗所已知之事理；是於法尚不得獨執證
      人即被告之姊林慧菁於原審審理中證稱除上揭鑽石項鍊1
      條外，並無發現有其他物品失竊等語，即為被告之上揭提
      款卡並未失竊或遺失之認定。
（三）依卷附被告之警詢筆錄所示，被告確係因其帳戶被列為警
      示帳戶，而自行至警局製作筆錄請求警方調查，此有被告
      之警詢筆錄在卷可查（見偵查卷第4頁）；益見被告上開
      伊亦不知提款卡在何時、何地不見，是在98年中要去辦理
      繼承遺產時才知道該帳戶有問題，然後才去報案等語，尚
      堪採信。
（四）檢察官雖以金融帳戶存摺、印章、金融卡為個人理財之重
      要工具，依被告之智識、能力及經驗，理應將上開銀行帳
      戶之提款卡妥善保管，如有遺失或失竊等情，亦應立即申
      報掛失；尤以時下相關金融帳戶遭犯罪集團利用之新聞報
      導層出不窮，政府亦不遺餘力地提醒民眾注意、警覺，苟
      若遺失或失竊，應無不加理會之可能。然本件直至上開合
      庫銀行帳戶成為警示帳戶之前，被告並未積極前往銀行辦
      理掛失止付，此與常情不符云云。然查金融帳戶存摺、印
      章、金融卡為個人理財之重要工具，理應妥善保管，如有
      遺失或失竊等情，亦應立即申報掛失；固係一般之生活經
      驗；然人本多元，智愚賢不肖等所在多有，人之生活方式
      、處事原則，亦均無法求其同一，是於法即不得以類此與
      一般生活經驗有異者，以此推論其所辯即毫無可採；況被
      告住處確曾於98年6、7月間失竊等情已如上述。縱認被告
      此部分所辯因於常情有違而不足採信，然亦未見檢察官舉
      提任何積極證據資以證明被告此部分犯罪。
六、此外復查無其他積極證據足資證明被告有何幫助詐欺犯行，
    是不能證明被告犯罪，爰應為其無罪之諭知。
七、原審就卷存證據資料未詳予勾稽，遽為被告有罪之認定，並
    予科刑，顯有未洽。被告上訴意旨，以此指摘原判決不當，
    求予撤銷改判，為有理由，應由本院將原判決撤銷，另為被
    告無罪之諭知。
據上論斷，應依刑事訴訟法第369條第1項前段、第364條、第301
條第1項前段，判決如主文。
本案經檢察官楊秀琴到庭執行職務。
中    華    民    國    99    年    11    月    30    日
                  刑事第二十庭審判長法  官  楊貴雄
                                    法  官  周明鴻
                                    法  官  林銓正
以上正本證明與原本無異。
不得上訴。
                                    書記官  張淨卿
中    華    民    國    99    年    12    月    2     日

司法院資訊處製作；財團法人民間司法改革基金會備份。
